【裁判字號】    98,上易,671
【裁判日期】    981012
【裁判案由】    背信
【裁判全文】
臺灣高等法院臺南分院刑事判決         98年度上易字第671號
上  訴  人  臺灣臺南地方法院檢察署檢察官
被      告  甲○○
上列上訴人因被告背信案件，不服臺灣臺南地方法院97年度易字
第1500號中華民國98年7月31日第一審判決（起訴案號：臺灣臺
南地方法院檢察署96年度偵字第10403號），提起上訴，本院判
決如下：
    主  文
上訴駁回。
    理  由
一、按上訴書狀應敘述具體理由；上訴書狀未敘述上訴理由者，
    應於上訴期間屆滿後20日內補提理由書於原審法院，刑事訴
    訟法第361條第2項、第3項前段定有明文。而第二審法院認
    為上訴書狀未敘述理由，應以判決駁回之。但其情形可以補
    正而未經原審法院命其補正者，審判長應定期間先命補正，
    此觀同法第367條規定甚明。又所謂具體理由，必係依據卷
    內既有訴訟資料或提出新事證，指摘或表明第一審判決有何
    採證認事、用法或量刑等足以影響判決本旨之不當或違法，
    而構成應予撤銷之具體事由，始克當之（例如：依憑證據法
    則具體指出所採證據何以不具證據能力，或依憑卷證資料，
    明確指出所為證據證明力之判斷如何違背經驗、論理法則）
    ；倘僅泛言原判決認定事實錯誤、違背法令、量刑失之過重
    或輕縱，而未依上揭意旨指出具體事由，或形式上雖已指出
    具體事由，然該事由縱使屬實，亦不足以認為原判決有何不
    當或違法者（例如：對不具有調查必要性之證據，法院未依
    聲請調查亦未說明理由，或援用證據不當，但除去該證據仍
    應為同一事實之認定），皆難謂係具體理由，俾與第二審上
    訴制度旨在請求第二審法院撤銷、變更第一審不當或違法之
    判決，以實現個案救濟之立法目的相契合，並節制濫行上訴
    （最高法院97年度台上字第892號判決意旨參照，參見97年4
    月司法院公報第214頁）。
二、查原公訴意旨略以：被告甲○○於民國（下同）80年5月間
    ，業已將其名下所有之台南市○區○○段135、136地號（重
    測前為鹽埕段1805之2、1805之4）2筆農地，以新台幣（下
    同）727萬2780元之價格出售予乙○○。因乙○○當時未有
    自耕農之身分，依當時法令規定，非具自耕農身份者，不能
    登記為農地所有權人，因此與被告簽署不動產買賣合約書，
    雙方約定上開土地之所有權利義務皆屬乙○○所有，俟日後
    乙○○取得自耕農身份或法令鬆綁後，再辦理上開2筆土地
    移轉登記，被告並交付上開2筆農地之土地所有權狀及印鑑
    證明等物予乙○○收執以供擔保。嗣於81年間地政機關將上
    開土地重測，並將重測後之新土地權狀發給被告，詎被告於
    取得上開2筆新地號之所有權狀後，明知受乙○○委任，負
    有借名登記為土地所有人及將來土地可為移轉時，辦理移轉
    登記予乙○○之義務，竟違背處理上開事務之義務，基於為
    自己不法所有之利益及損害乙○○之利益，未經乙○○同意
    ，持新發之所有權狀2紙及新申請之印鑑證明等相關文件，
    於87年10月15日提供上開2筆土地予台南市農會設定本金最
    高限額286萬元之抵押權，並向臺南市農會貸款220萬元，致
    生損害於乙○○。因認被告涉有刑法第342條第1項之背信罪
    嫌。
三、原判決以，訊據被告固不否認上開2筆土地係伊與丙○○等
    人共有，以及其於87年間，以上開2筆土地向臺南市農會申
    辦抵押貸款之事實，惟否認涉有背信犯行，辯稱：伊並未於
    80年間出售上開2筆土地予乙○○，對於丙○○等人將上開
    土地出賣予乙○○一事，伊並不知情等語。經查：
  (一)系爭2筆土地業已於80年5月19日出賣予乙○○一事，業據證
    人乙○○提出80年5月19日買賣契約書、被告之印鑑證明、
    土地所有權狀、80年8月5日切結書各1份附卷可按（見台灣
    台南地方法院檢察署96年度交查字第1026號卷第82至87頁）
    ，並據證人乙○○於偵訊時及原審審理時具結後證稱：系爭
    2筆土地是經過張蔡雲子介紹購買，伊認為是丙○○公司所
    有，被告出資百分之二十，登記在被告名下，洽談買賣事宜
    都是跟丙○○談，最後要簽約時伊要求土地所有權人出面，
    被告才出面，不動產買賣契約是被告當場親自簽名，簽約當
    天並同時交付印鑑證明、所有權狀給伊，伊才支付價金，因
    伊無自耕農身分，故雙方約定待將來可以過戶時，再過戶到
    伊名下，被告並要求書立切結書，由伊繳付過戶之稅金等費
    用，切結書是代書當場寫的，伊及被告均有簽名等語（見台
    灣台南地方法院檢察署96年度交查字第1026號卷第4頁、原
    審卷第45至48頁）。證人丙○○於偵查中及原審審理時具結
    後證稱：系爭土地由好幾個股東出資購買，因為其他人都無
    自耕農身分，故將土地登記在被告名下，全部股東都有出面
    和乙○○談價錢，包括伊及被告，收到的價金由全體股東分
    配完畢，買賣土地是大家商量好才處理的，土地賣給乙○○
    當時被告有在場，拿印鑑證明給乙○○（見上開交查卷第13
    、14頁、原審卷第41至44頁）。上開二位證人證述之內容相
    符，且均與被告無恩怨關係，應堪採信。足證被告於簽訂系
    爭買賣契約當時，係在場親自簽名，對於出賣土地予乙○○
    一事，顯係知情。
  (二)且被告於原審另案94年度易字第162號案件審理時，陳稱：
    80年間將系爭土地賣給乙○○時，價金是1坪8000多元，總
    價忘記了，買賣價金如買賣不動產合約書所載727萬元，但
    是尾款200多萬元沒有給我等語（見上開案件94年6月16日審
    判筆錄，該案卷第80頁）；被告於原審審理時，亦自承丙○○有告知將來要出售系爭土地之事（見原審卷第48頁背面）
    。綜合上述證據，足認被告確實知情且同意出賣系爭2筆土
    地予乙○○，並約定上開土地之所有權利義務皆屬乙○○所
    有，俟日後乙○○取得自耕農身份或法令鬆綁後，再辦理上
    開2筆土地移轉登記。
  (三)惟查，所謂借名登記，係將委任人自己之財產，借用他人即
    受任人之名義登記，二者常有委任契約之內部關係，然本件
    被告與乙○○之間為出賣人與買受人之買賣關係，雖因雙方
    約定於將來得辦理移轉登記時，被告負有辦理土地所有權移
    轉登記之義務，然此為雙方達成買賣土地所為之便宜措施，
    乙○○顯無委任被告處理事務之意思，被告亦無受委任為乙○○處理事務之意思。縱然被告因出賣人之身分負有辦理土
    地所有權移轉登記與乙○○之責，但其移轉登記係為履行其
    自身之契約責任，並非為乙○○處理事務。故被告既未受委
    任處理乙○○之事務，自與背信罪之構成要件有間，尚難以
    背信罪相繩。
  (四)綜上所述，本件被告與乙○○之間，存有買賣系爭土地契約
    之情，固堪認定，然因被告所負移轉登記之義務，係為履行
    其自身之契約責任，並非為乙○○處理事務，故被告既未受
    委任處理乙○○之事務，自與背信罪之構成要件有間，尚難
    以背信罪相繩。此外，復查無其他證據足認被告涉有背信犯
    行，依法而諭知被告無罪之判決。
四、本院經核，原判決認事用法並無違誤。檢察官之上訴理由係
    以：告訴人乙○○認其與被告間之土地買賣，被告有收受價
    金及介紹人，而被告亦為出賣人一方合夥人之一，此為被告
    所承認之事實。政府法令鬆綁後，無自耕農身分可登記農地
    後，被告竟持該2筆土地重測後之所有權狀，向農會設定抵
    押借款，已屬違背當時之委託（如要過戶回買受人時增值稅
    由買受人負擔），而應構成背信之行為云云。按刑法第342
    條背信罪之構成要件為(1)委任人有委任受任人為其處理事務
    之委任關係存在，(2)受任人在為委任人處理事務時，有意圖
    為自己或第三人不法之利益或損害本人之利益之犯意，(3)嗣
    為違背其任務之行為，致生損害於委任人之財產或其他利益
    ，始足當之。本案依前開論證及卷附甲○○與乙○○間80年
    5月19日之不動產買賣合約書、系爭土地登記謄本等，固可
    證明告訴人乙○○確有向被告買受上開2筆土地。惟查依卷
    附80年8月5日切結書所載：「茲有立切結書人乙○○，現向
    甲○○購買座落台南市○○段1805之2、1805之4號等2筆土
    地，持分全部。茲因尚未及辦理登記，故爾後如須辦理產權
    移轉登記時，立切結書人同意有關產權移轉登記所應支出之
    一切費用包括增值稅、登記費、印花稅、代書費用皆由立切
    結書人負擔，恐口無憑，特立此切結書為據。此致甲○○（
    並由甲○○簽名）。立切結書人乙○○」等語（見台灣台南
    地方法院檢察署96年度交查字第1026號卷第67、83頁），僅
    足證明登記為被告甲○○名義台南市○區○○段135、136地
    號（重測前為鹽埕段1805之2、1805之4）2筆農地，於80年5
    月19日出賣於乙○○，但未辦理所有權移轉登記，嗣再於80
    年8月5日由乙○○書立上開切結書，並由甲○○簽名為憑。
    查依上情所示，如被告嗣未將系爭土地移轉過戶予乙○○，
    乃被告未履行出賣人之義務或其間之民事糾葛，顯不合上開
    所指刑法第342條背信罪構成要件之情事。且查本件之上訴
    理由，並未具體指摘原判決於認定事實、適用法律等項有何
    違法或不當，依上開說明，本件上訴不合法律上程式，應予
    駁回，並不經言詞辯論為之。
據上論斷，應依刑事訴訟法第367條前段、第372條，判決如主文
。
中    華    民    國    98    年    10    月    12    日
                  刑事第一庭    審判長法  官  黃崑宗
                                      法  官  陳顯榮
                                      法  官  王明宏
以上正本證明與原本無異。
不得上訴。
                                      書記官  黃全忠
中    華    民    國    98    年    10    月    12    日


司法院資訊處製作；財團法人民間司法改革基金會備份。
